【裁判字號】    95,訴,2350
【裁判日期】    951229
【裁判案由】    酌減違約金
【裁判全文】
臺灣臺中地方法院民事判決  95年度訴字第2350號
  原      告  甲○○
  訴訟代理人  劉惠利  律師
  被      告  丙○○
  兼      上
  訴訟代理人  乙○○
上當事人間請求酌減違約金事件，經本院於民國九十五年十二月
八日言詞辯論終結，判決如下：
    主    文
被告應給付原告新臺幣貳拾萬元，及自民國九十五年九月二十四
日起至清償日止，按年息百分之五計算之利息。
原告其餘之訴駁回。
訴訟費用由被告負擔三分之一，餘由原告負擔。
本判決於原告以新臺幣陸萬柒仟元為被告供擔保後，得假執行；
但被告以新臺幣貳拾萬元為原告供擔保後，得免為假執行。
原告其餘假執行之聲請駁回。
    事實及理由
甲、程序方面：
    按訴狀送達後，原告不得將原訴變更或追加。但請求之基礎
    事實同一、不甚礙被告之防禦及訴訟之終結者，不在此限。
    民事訴訟法第二百五十五條第一項第二款、第七款分別定有
    明文。本件原告提起本訴僅以丙○○為被告，嗣於民國（下
    同）九十五年九月二十九日言詞辯論期日、九十五年十月二
    十七日民事準備書狀追加被告乙○○，原告所簽訂之系爭合
    約書之出賣人為被告丙○○及乙○○，原告追加被告乙○○
    所請求之基礎事實同一或不甚礙被告之防禦及訴訟之終結，
    依前開說明，應予准許。
乙、實體方面：
壹、原告起訴主張：被告委託信義房屋仲介股份有限公司（下稱
    信義公司）代售被告丙○○所有坐落台中市○區○村段三五
    八之八、三五八之十地號、台中市○區○○○段二五八之二
    六六地號土地；被告乙○○所有坐落台中市○區○村段三五
    八之五地號土地，及坐落系爭錦村段三五八之五地號、系爭
    邱厝子段二五八之二六六地號土地上之建物一五七四四建號
    門牌號碼台中市○區○○街五十四號、一五七四五建號門牌
    號碼台中市○區○○街五十四號三樓（下稱系爭房地），其
    員工向原告表示系爭房地可貸款至少新臺幣（下同）一千三
    百五十萬元，並以此為交屋款一千三百五十萬元及關於辦理
    金融機關貸款之約定。兩造於九十五年三月十三日簽訂不動
    產買賣合約書（下稱系爭合約書），買賣總價一千五百萬元
    。原告購買系爭房地主要用途係作為精神患者相關福利機構
    ，需作變更登記之程序及核可之確認，簽立契約之初即向被
    告說明，而要求於系爭合約書第十六條第九款註記原告應於
    九十五年三月十六日前，為確為履約與否之表示。原告於簽
    約時交付第一次款二十萬元（包含定金十萬元）予被告，原
    定於九十五年三月二十一日完成用印並支付第二次款八十萬
    元，因原告向台北富邦銀行申請貸款時，出現貸款成數恐有
    不足之虞，經兩造協議於九十五年三月十六日及九十五年三
    月二十日簽立暫緩履約協議書，同意原告最遲於九十五年三
    月二十四日前確為履約與否之答覆，原告延至九十五年三月
    二十七日交付第二次款八十萬元作為繼續履約之保證，詎九
    十五年四月中旬，原告與多家銀行洽談，系爭房地無法貸得
    買賣價格之八成，原告於九十五年四月十三日履保協議書，
    加註「甲方（即原告）非無故延遲簽署此協議書及付完稅款
    ，乃因貸款未及交易價之八成，恐因財力不足，致違約之慮
    」，被告卻於九十五年五月十六日以存證信函表示解除契約
    ，並沒收原告已交付之一百萬元全數充作違約金，顯然過高
    。爰依民法第二百五十二條之規定，請求酌減違約金為四十
    萬元，並依民法第一百七十九條不當得利之法律關係，請求
    被告返還六十萬元之不當得利等語。並聲明：(一)被告應給付
    原告六十萬元及自起訴狀繕本送達翌日即九十五年九月二十
    四日起至清償日止，按年息百分之五計算之利息；(二)原告願
    供擔保請准宣告假執行。
貳、被告則以：原告簽約前提出之買賣總價低於被告同意之售價
    ，為使被告同意減少售價，交付買賣斡旋金二十萬元，經被
    告同意減價後轉為買賣定金，原告於九十五年三月二十七日
    給付第二次款八十萬元，作為繼續履約之保證，自簽約日九
    十五年三月十三日起至九十五年三月二十七日止，共十四日
    寬限期，足以使原告有相當程度了解買賣契約關於違約金之
    約定，原告卻以金融機構無法以買賣總價八成核發貸款而拒
    絕履約，有違誠信，其主因歸於原告財力證明受質疑所致，
    與信義公司員工無關。系爭房地總價一千五百萬元，被告沒
    收原告已交付之一百萬元全數充作違約金，尚未達買賣總價
    百分之七，實無違約金過高之情事。被告雖收受一百萬元，
    惟尚需支付信義公司代售系爭房地服務報酬以違約金之百分
    之五十計算，被告僅取得違約金餘額五十萬元，又被告原計
    畫以出售系爭房地之價款購置新居，因原告違約，而向第三
    人貸款一百零七萬元、銀行貸款九百二十萬元，尚需負擔利
    息，並將原先經營托兒所結束營業損失八十萬餘元，被告並
    非原告所稱尚未受到損害，原告請求顯無理由等語置辯。並
    聲明：(一)原告之訴及假執行之聲請駁回；(二)如受不利判決，
    願供擔保請准宣告免為假執行。
參、得心證之理由：
一、原告主張之事實，業據其提出不動產買賣合約書、信義地政
    士聯合事務所收據、履保協議書、台中中清路郵局九十五年
    五月十六日第二一四號存證信函、撤銷土地現值申報申請書
    、契稅撤銷申報申請書、臺中市稅捐稽徵處民權分處九十五
    年六月十二日中市稅民分一字第○九五九○○五一九三號、
    九十五年六月十三日中市稅民分二字第○九五九○○五一九
    四號函及臺中市政府社會局查詢網頁等影本各一紙為證，被
    告則以前揭情詞置辯，並據其提出不動產買賣合約書、九十
    五年三月十六日協議書、九十五年三月二十日協議書、台中
    中清路九十五年五月九日第二○四號存證信函、台中中清路
    九十五年五月十六日第二一四號存證信函、土地登記謄本、
    建物登記謄本、被告新居之不動產買賣契約書、九十五年三
    月二十七日履保協議書、借貸自他人之匯款委託書、九十五
    年四月十三日履保協議書、買賣仲介一般委託書、貸款契約
    書、被告損失資產目錄、收據、發票及民事起訴狀等影本各
    一份附卷為憑，是本件兩造之爭點厥為：(一)原告主張依民法
    第二百五十二條之規定，請求酌減違約金為四十萬元，是否
    有理由？(二)原告主張依民法第一百七十九條不當得利之法律
    關係，請求被告返還六十萬元之不當得利，是否有理由？
二、按當事人約定之違約金過高者，法院得依民法第二百五十二
    條規定，酌減至相當之數額。契約當事人約定之違約金是否
    過高，應依一般客觀之事實、社會經濟狀況、當事人實際上
    所受損害及債務人如能如期履行債務時，債權人可享受之一
    切利益為衡量標準。而債務已為一部履行者，法院亦得比照
    債權人所受利益，減少其數額。是當事人所受之一切消極損
    害（即可享受之預期利益）及積極損害，均應加以審酌，最
    高法院八十四年度台上字第九七八號、八十六年度台上字第
    一０八四號民事裁判可資參照。本件原告未依約定如期付清
    完稅價金，復未依約定配合辦理合約約定各項義務，而經被
    告催告仍未履行，被告乃依兩造合約書第九條第二項約定於
    九十五年五月十六日以存證信函向原告表示解除契約，並沒
    收原告已交付之一百萬元全數充作違約金乙節，為兩造所不
    爭，則原告有違約之事實，即確然無疑，而參諸本件從簽約
    日九十五年三月十三日起至同年月二十七日原告給付價金作
    為履約保證之寬限期止，共計為十四日，足以認定原告對於
    買賣契約中之違約處罰之約定已有相當程度的了解，原告既
    有違約之事實，則被告依約沒收已繳付價金作為違約金，自
    屬有據。又原告係以前揭情詞主張被告沒收原告已交付之一
    百萬元全數充作違約金，其違約金顯然過高，請求酌減違約
    金為四十萬元等語，然此為被告所否認。經本院審酌全部卷
    證資料，依一般客觀之事實、社會經濟狀況、被告實際上所
    受損害及原告如能如期履行債務時，被告可享受之一切利益
    為衡量標準，認為本件被告沒收原告已交付之一百萬元全數
    充作違約金，其違約金尚屬過高，次參諸本件系爭房地總價
    一千五百萬元，被告沒收原告已交付之一百萬元全數充作違
    約金，其違約金達買賣總價百分之六‧七，而觀諸卷附被告
    與訴外人信義房屋仲介股份有限公司所簽訂之買賣仲介一般
    委託書其中第六條第四項之約定內容，可知被告須將上開已
    沒收違約金之百分之五十支付信義房屋仲介股份有限公司作
    為服務報酬，是被告沒收原告已繳付之價金為一百萬元，扣
    除應給付信義房屋仲介股份有限公司百分之五十之服務報酬
    計五十萬元後，被告沒收違約金餘額僅為五十萬元，又被告
    原計畫以出售系爭房地之價款購置新居，因原告違約，致使
    被告須向第三人貸款一百零七萬元，更向銀行貸款九百二十
    萬元，實際上均需負擔利息之損失，而被告因本件買賣乃將
    原先於系爭房屋經營之托兒所結束營業，實際上亦有營業損
    失，再衡酌本件原告如能如期履行債務時，被告可享受之一
    切利益等情況，認為本件被告沒收原告原告已繳付之價金作
    為違約金，其違約金數額應酌減為八十萬元為適當。被告抗
    辯其違約金數額應為一百萬元，顯屬過高，應予核減。
三、次按「無法律上之原因而受利益，致他人受損砉者，應返還
    其利益。雖有法律上之原因，而其後已不存在者，亦同。」
    ，民法第一百七十九條定有明文。本件依前所述，被告沒收
    原告原告已繳付之價金作為違約金，其違約金數額應酌減為
    八十萬元始為適當，然被告卻將原告繳付之一百萬元全數沒
    收，其超過八十萬元部分即屬不當得利，被告自應將將超過
    之差額二十萬元返還原告。。從而，原告依據民法不當得利
    之法律關係，請求被告返還之不當得利，於二十萬元之範圍
    內，洵屬正當，應予准許，其餘逾此範圍之請求，則非有據
    ，應予駁回。又原告併請求自起訴狀繕本送達翌日即九十五
    年九月二十四日起至清償日止，按法定利率年息百分之五計
    算之遲延利息，核無不合，併予准許，爰為判決如主文所示
    。
四、本件事證已臻明確，兩造其餘之攻擊防禦方法無逐一論述之
    必要，附此敘明。又兩造陳明願供擔保，聲請宣告假執行或
    免為假執行，經核原告勝訴部分，合於法律規定，爰分別酌
    定相當之擔保金額宣告之；原告其餘假執行之聲請，因訴之
    駁回而失所依據，不予准許。
肆、訴訟費用負擔之依據：民事訴訟法第七十九條。
中    華    民    國    95    年    12  月    29      日
                  民事第二庭    法  官  呂明坤
正本係照原本作成。
如對本判決上訴，須於判決送達後20日內向本院提出上訴狀。
中    華    民    國    95    年    12  月    29      日
                                書記官


司法院資訊處製作；財團法人民間司法改革基金會備份。
